ACORDAO-COMPLETO-2345642

ACÓRDÃO 3346/2019 ATA 12/2019 - PRIMEIRA CÂMARA

VISTOS, relatados e discutidos estes autos de atos de pensão civil, emitidos pela SFA/RS.
ACORDAM os ministros do Tribunal de Contas da União, reunidos em sessão da 1ª Câmara, ante as razões expostas pelo relator, em:
9.1. considerar legal e autorizar o registro dos atos de pensão civil instituídas por Fernando Carpena Alves em benefício de Adrienne Ignez Tomberg Alves, na condição de viúva (peça 1) ; por Floriano Marzulo Dorneles em benefício de Irma Santiago Dorneles, na condição de viúva (peça 2) ; por Harry Brockstedt Medina em benefício de Zulma Braga Medina, na condição de viúva (peça 3) ; por Helcio Gomes dos Santos em benefício de Cleci Lopes dos Santos, na condição de viúva (peça 4) ; por Hilnon Guilherme Correa Leite em benefício de Aracy Genoveva Baggio Leite, na condição de viúva (peça 5) ; por Ivan Pinheiro de Freitas em benefício de Gabriel Rodrigues de Freitas, de Raphael Rodrigues de Freitas, de Sthephanne Aparecida Rodrigues de Freitas, de Vaneska Rodrigues de Freitas na condição de filhos menores e de Vanete Rodrigues na condição de companheira (peça 6) ; por Jair Couto Valério em benefício de Glades Daneris Valerio, na condição de viúva (peça 7) e por Jose Vargas em benefício de Idercy de Souza Schultz, na condição de viúva (peça 8) ; 
9.2. considerar ilegais as pensões civis instituída por Luciano Paz da Silva em benefício de Izaura de Oliveira Souza, na condição de companheira (peça 9) e por Luiz Cezar de Oliveira em benefício de Onira Santa Maria de Oliveira, na condição de viúva (peça 10) , negando-lhes o registro, nos termos do § 1º do art. 260 do Regimento Interno;
9.3. dispensar o ressarcimento das quantias indevidamente recebidas de boa-fé (enunciado 106 da súmula da jurisprudência predominante do Tribunal) , referente ao ato do item 9.2.;
9.4. determinar à SFA/RS que:
9.4.1. suspenda, no prazo de 15 (quinze) dias, todo e qualquer pagamento referente aos atos impugnados, excluindo o reajuste indevido das pensões civis instituídas por Luciano Paz da Silva e por Luiz Cezar de Oliveira, comunicando ao TCU as providências adotadas, nos termos dos arts. 262, caput, do RI/TCU, e 8º, caput, da Resolução TCU 206/2007;
9.4.2. cadastre novos atos de pensão civil livres da irregularidade verificada, submetendo-os no prazo de 30 (trinta) dias à apreciação deste Tribunal, nos termos do art. 262, caput e § 2º, do RI/TCU e 19, § 3º, da Instrução Normativa TCU 78/2018;
9.4.3. dê ciência, no prazo de 15 (quinze) dias, do inteiro teor desta deliberação à Sra. Izaura de Oliveira Souza  e à Sra. Onira Santa Maria de Oliveira  o teor desta decisão, informando-lhes que o efeito suspensivo proveniente da eventual interposição de recurso não as exime da devolução dos valores percebidos indevidamente após o recebimento da notificação, em caso de não provimento do recurso.
9.5. encerrar o processo e arquivar os presentes autos.

Atos de concessão de pensão civil.

Primeira Câmara

Superintendência Federal de Agricultura, Pecuária e Abastecimento no Estado do Rio Grande do Sul.

3. Interessados : Adrienne Ignez Tomberg Alves (XXX.597.200-XX); Aracy Genoveva Baggio Leite (XXX.852.030-XX); Cleci Lopes dos Santos (XXX.239.200-XX); Gabriel Rodrigues de Freitas (XXX.922.470-XX); Glades Daneris Valerio (XXX.921.180-XX); Idercy de Souza Schultz (XXX.643.510-XX); Irma Santiago Dorneles (XXX.818.000-XX); Izaura de Oliveira Souza (XXX.864.840-XX); Onira Santa Maria de Oliveira (XXX.229.610-XX); Raphael Rodrigues de Freitas (XXX.440.870-XX); Sthephanne Aparecida Rodrigues de Freitas (XXX.446.700-XX); Vaneska Rodrigues de Freitas (XXX.856.910-XX); Vanete Rodrigues (XXX.339.000-XX); Zulma Braga Medina (XXX.051.110-XX).

13.1. Ministros presentes: Walton Alencar Rodrigues (Presidente), Benjamin Zymler e Vital do Rêgo.
13.2. Ministro-Substituto convocado: Augusto Sherman Cavalcanti.
13.3. Ministro-Substituto presente: Weder de Oliveira (Relator).

WEDER DE OLIVEIRA

Em exame, atos de pensão civil, emitidos pela Superintendência Federal de Agricultura, Pecuária e Abastecimento no Estado do Rio Grande do Sul  (SFA/RS) , instituídas por Fernando Carpena Alves em benefício de Adrienne Ignez Tomberg Alves, na condição de viúva (peça 1) ; por Floriano Marzulo Dorneles em benefício de Irma Santiago Dorneles, na condição de viúva (peça 2) ; por Harry Brockstedt Medina em benefício de Zulma Braga Medina, na condição de viúva (peça 3) ; por Helcio Gomes dos Santos em benefício de Cleci Lopes dos Santos, na condição de viúva (peça 4) ; por Hilnon Guilherme Correa Leite em benefício de Aracy Genoveva Baggio Leite, na condição de viúva (peça 5) ; por Ivan Pinheiro de Freitas em benefício de Gabriel Rodrigues de Freitas, de Raphael Rodrigues de Freitas, de Sthephanne Aparecida Rodrigues de Freitas, de Vaneska Rodrigues de Freitas na condição de filhos menores e de Vanete Rodrigues na condição de companheira (peça 6) ; por Jair Couto Valério em benefício de Glades Daneris Valerio, na condição de viúva (peça 7) ; por Jose Vargas em benefício de Idercy de Souza Schultz, na condição de viúva (peça 8) ; por Luciano Paz da Silva em benefício de Izaura de oliveira Souza, na condição de companheira (peça 9) e por Luiz Cezar de Oliveira em benefício de Onira Santa Maria de Oliveira, na condição de viúva (peça 10) .
Em sua instrução (peça 12) , o auditor da Sefip, com anuência do diretor da unidade especializada (peça 13) , concluiu que, após o conjunto das verificações a que os atos foram submetidos, “não foi constatada qualquer irregularidade” propondo, portanto, a legalidade e o registro dos atos.
O MP/TCU, representado pelo Procurador Júlio Marcelo de Oliveira, divergiu, parcialmente, do mérito nos seguintes termos (peça 14) : 
“Os servidores Luciano Paz da Silva (peça 9) e Luiz Cezar de Oliveira (peça 10) ingressaram no serviço público em datas anteriores à de promulgação da Emenda Constitucional 41/2003, aposentaram-se por invalidez permanente, respectivamente, em 25.3.1986 e 16.10.1985, faleceram e instituíram pensões civis em 13.10.2014 e 21.1.2014, na vigência da Emenda Constitucional 70, de 30.3.2012.
Apesar disso, os benefícios pensionais não obedecem ao critério da paridade, sendo reajustados incorretamente pelos índices previdenciários: ‘Tipo de pensão: 54-LEI 8.112/1990 - EC 41/2003 - LEI 10.887/2004’ (peça 12) .
Convém lembrar que a EC 70/2012 acrescentou à EC 41/2003 o art. 6º-A e seu parágrafo único, in verbis:
‘Art. 6º-A. O servidor da União, dos Estados, do Distrito Federal e dos Municípios, incluídas suas autarquias e fundações, que tenha ingressado no serviço público até a data de publicação desta Emenda Constitucional e que tenha se aposentado ou venha a se aposentar por invalidez permanente, com fundamento no inciso I do § 1º do art. 40 da Constituição Federal, tem direito a proventos de aposentadoria calculados com base na remuneração do cargo efetivo em que se der a aposentadoria, na forma da lei, não sendo aplicáveis as disposições constantes dos §§ 3º, 8º e 17 do art. 40 da Constituição Federal.
Parágrafo único. Aplica-se ao valor dos proventos de aposentadorias concedidas com base no caput o disposto no art. 7º desta Emenda Constitucional, observando-se igual critério de revisão às pensões derivadas dos proventos desses servidores’.
Transcreve-se, por oportuno, o voto condutor do Acórdão 6530/2014-TCU-Primeira Câmara, que tratou de caso semelhante:
‘5. Verifica-se que o ato de concessão em tela foi editado quando já se encontravam em vigência o art. 6º-A e seu parágrafo único, acrescidos à EC nº 41/2003 pela EC 70/2012, (...) 
6. Dessa forma, entendo que não é o caso de somente expedir determinação para que o órgão reveja a forma de atualização do benefício recebido pelo pensionista, mas de considerar o ato ilegal, de modo que seja enviado, via Sisac, novo ato devidamente corrigido relativamente ao seu fundamento legal, com indicação expressa da garantia da paridade entre os proventos da pensão e a remuneração do cargo que a instituidora inválida ocupava quando em atividade.
7. Cumpre destacar que existem situações nas quais os reajustes dos proventos com base nos índices concedidos pelo RGPS podem resultar em montantes superiores aos obtidos com aplicação do critério da paridade.
8. Tendo em vista que o referido ato de concessão foi encaminhado para apreciação por esta Corte de Contas há menos de cinco anos, não se faz necessária a prévia oitiva do interessado.
9. Assim, entendo que a pensão civil em favor de José Hermogenes da Silva deve ser julgada ilegal, dispensando o beneficiário do ressarcimento das importâncias recebidas de boa fé, conforme o teor da Súmula TCU nº 106’.
Nos casos em apreço, as pensões não incluem, em seus fundamentos, a EC 70/2012, vigente por ocasião das concessões dos benefícios, nem são reajustadas pela regra da paridade. Na linha da decisão supracitada, estas concessões devem ser consideradas ilegais, sendo dispensável a prévia oitiva das pensionistas, nos termos do Acórdão 587/2011-TCU-Plenário, tendo em vista que não houve o transcurso do prazo de cinco anos, desde o ingresso dos atos neste Tribunal, em 10.11.2016 e 8.6.2017.
Ante o exposto, o Ministério Público de Contas manifesta-se pela ilegalidade das pensões instituídas por Luciano Paz da Silva e por Luiz Cezar de Oliveira, e sugere esclarecer ao órgão de origem que as concessões poderão prosperar, mediante emissão de novos atos, livres das irregularidades apontadas, nos termos do § 2º do art. 262 do Regimento Interno/TCU.
Aquiesce à proposta apresentada pela unidade técnica para os demais atos em exame”.
É o relatório.

não há.

Procurador Júlio Marcelo de Oliveira.

ATOS DE PENSÃO CIVIL. REAJUSTE INCORRETO DOS PROVENTOS EM DOIS ATOS. EFEITOS DA EC 70/2012. ILEGALIDADE. LEGALIDADE DOS DEMAIS ATOS. REGISTRO. DETERMINAÇÕES. ARQUIVO.

PENSÃO CIVIL (PCIV)

Secretaria de Fiscalização de Pessoal (Sefip).

Em exame, pensões civis concedidas pela Superintendência Federal de Agricultura, Pecuária e Abastecimento no Estado do Rio Grande do Sul (SFA/RS) , instituídas por Fernando Carpena Alves em benefício de Adrienne Ignez Tomberg Alves, na condição de viúva (peça 1) ; por Floriano Marzulo Dorneles em benefício de Irma Santiago Dorneles, na condição de viúva (peça 2) ; por Harry Brockstedt Medina em benefício de Zulma Braga Medina, na condição de viúva (peça 3) ; por Helcio Gomes dos Santos em benefício de Cleci Lopes dos Santos, na condição de viúva (peça 4) ; por Hilnon Guilherme Correa Leite em benefício de Aracy Genoveva Baggio Leite, na condição de viúva (peça 5) ; por Ivan Pinheiro de Freitas em benefício de Gabriel Rodrigues de Freitas, de Raphael Rodrigues de Freitas, de Sthephanne Aparecida Rodrigues de Freitas, de Vaneska Rodrigues de Freitas na condição de filhos menores e de Vanete Rodrigues na condição de companheira (peça 6) ; por Jair Couto Valério em benefício de Glades Daneris Valerio, na condição de viúva (peça 7) ; por Jose Vargas em benefício de Idercy de Souza Schultz, na condição de viúva (peça 8) ; por Luciano Paz da Silva em benefício de Izaura de oliveira Souza, na condição de companheira (peça 9) e por Luiz Cezar de Oliveira em benefício de Onira Santa Maria de Oliveira, na condição de viúva (peça 10) .
A Sefip propõe a legalidade e o registro dos atos, por não ter sido constatada qualquer irregularidade após crítica automatizada realizada pelo sistema Sisac (peças 12 e 13) .
O MP/TCU, representado pelo procurador Júlio Marcelo de Oliveira, divergiu da proposta quanto às pensões instituídas pelos Srs. Luciano Paz da Silva (peça 9) e Luiz Cezar de Oliveira (peça 10) , porque ambos faleceram após a vigência EC 70/2012, enquanto os benefícios por eles instituídos vêm sendo reajustados por índice previdenciário diverso: “Tipo de pensão: 54-LEI 8.112/1990 - EC 41/2003 - LEI 10.887/2004”.
Quanto aos demais atos, o Parquet anuiu com a proposta de mérito da Sefip.
Assiste razão ao Parquet, o ato que concedeu a pensão deve ser analisado à luz da legislação vigente à época de sua concessão, em respeito ao princípio tempus regit actum, por esse motivo, tendo ingressado no serviço público antes da promulgação da EC 41/2003, e se aposentado, em março/1986, por invalidez permanente, a respectiva pensão, instituída após promulgação da EC 70/2012, deve manter a paridade com a remuneração do cargo que o instituidor inválido ocupava quando em atividade, de acordo com a citada emenda constitucional.
Diante do exposto, com vênias de estilo à Sefip, acolhendo a proposta do MP/TCU, manifesto-me pela aprovação do acórdão que ora submeto à apreciação deste Colegiado.
TCU, Sala das Sessões Ministro Luciano Brandão Alves de Souza, em 23 de abril de 2019.
Weder de Oliveira 
Relator